ACORDAO-COMPLETO-2335963

ACÓRDÃO 306/2019 ATA 1/2019 - SEGUNDA CÂMARA

VISTOS, relatados e discutidos estes autos de aposentadoria deferida em favor de Inês Sanagiotto Angelin pela Gerência Executiva do Instituto Nacional do Seguro Social (INSS) em Santa Maria - RS;
ACORDAM os Ministros do Tribunal de Contas da União, reunidos em Sessão da 2ª Câmara, com fundamento no art. 71, III e IX, da Constituição de 1988, nos arts. 1º, V, 39, II, e 45 da Lei nº 8.443, de 1992, e nos arts. 260, § 1º, e 262, § 2º, do RITCU, ante as razões expostas pelo Relator, em:
9.1. considerar ilegal o ato inicial de aposentadoria em favor de Inês Sanagiotto Angelin (à Peça 17 sob o no 10162178-04-2008-000014-1) , negando-lhe o respectivo registro;
9.2. dispensar o ressarcimento das quantias percebidas indevidamente, mas de boa-fé, em sintonia com a Súmula nº 106 do TCU;
9.3. determinar que a Gerência Executiva do INSS em Santa Maria - RS adote as seguintes medidas: 
9.3.1. acompanhe o andamento e o deslinde do Recurso Especial 1556399-RS (2015/0235336-8) perante o Superior Tribunal de Justiça, de sorte a, no caso de a subsequente decisão judicial ser desfavorável à aludida interessada, adotar as seguintes providências:
9.3.1.1. convoque a interessada para, querendo, no prazo de 15 (quinze) dias, optar pelo recolhimento previdenciário sobre o tempo rural averbado, em sintonia com a Súmula nº 268 do TCU, ou pela aposentadoria com os proventos proporcionais à razão de 28/30 avos, em consonância com a Súmula nº  74 do TCU;
9.3.1.2. faça cessar os pagamentos referentes à rubrica judicial de plano econômico (URV 3,17%) , comunicando ao TCU, no prazo de 15 (quinze) dias, as providências adotadas, nos termos do art. 262, caput, do RITCU, do art. 8º, caput, da Resolução TCU n.º 206, de 2007, e do art. 19, inciso II, da Instrução Normativa TCU n.º 78, de 2018;
9.3.1.3. promova o cadastramento do novo ato de aposentadoria, submetendo-o ao TCU, no prazo de 30 (trinta) dias, em sintonia com o art. 262, § 2º, do RITCU e o art. 19, § 3º, da Instrução Normativa TCU nº 78, de 2018;
9.3.2. esclareça e justifique a legalidade da manutenção do pagamento da rubrica judicial sob o valor de R$ 98,75, no contracheque da inativa, encaminhando ao TCU a correspondente documentação comprobatória, no prazo de 30 (trinta) dias contados da ciência desta deliberação, sem prejuízo de adotar internamente as medidas cabíveis para a suspensão do aludido pagamento, diante da eventual falta de amparo jurídico para o prosseguimento do correspondente dispêndio;
9.3.3. dê ciência do inteiro teor desta deliberação à interessada indicada no item 9.1 deste Acórdão, no prazo de 15 (quinze) contados da ciência da presente deliberação, alertando-a de que o efeito suspensivo proveniente da eventual interposição de recurso junto ao TCU não a eximirá da devolução dos valores percebidos indevidamente após a notificação, no caso de não provimento do aludido recurso;
9.3.4. encaminhe ao TCU, no prazo de 30 (trinta) dias contados da ciência deste Acórdão, os comprovantes de que a interessada indicada no item 9.1 deste Acórdão tomou a efetiva ciência da presente deliberação; 
9.4. determinar que a Sefip adote as seguintes medidas:
9.4.1. promova, em conjunto com a Consultoria Jurídica do TCU, o acompanhamento sobre o andamento e o deslinde da eventual decisão judicial porventura proferida pelo Superior Tribunal de Justiça no bojo do referido Recurso Especial 1556399-RS (2015/0235336-8) , em consonância com a questão de ordem aprovada pelo Plenário do TCU em 8/6/2011;
9.4.2. envie a cópia deste Acórdão, acompanhado do Relatório e da Proposta de Deliberação que o fundamenta, ao Departamento de Assuntos Extrajudiciais da Advocacia-Geral da União, por intermédio da Consultoria Jurídica do TCU, nos termos da questão de ordem aprovada pelo Plenário do TCU em 8/6/2011, para ciência e adoção das medidas cabíveis; e
9.4.3. promova o arquivamento do presente processo, sem prejuízo de realizar o monitoramento das determinações proferidas por este Acórdão, representando ao TCU, se necessário.

Aposentadoria deferida em favor de Inês Sanagiotto Angelin pela Gerência Executiva do Instituto Nacional do Seguro Social (INSS) em Santa Maria/RS.

Segunda Câmara

Gerência Executiva do Instituto Nacional do Seguro Social (INSS) em Santa Maria - RS.

3. Interessada: Inês Sanagiotto Angelin (CPF XXX.590.790-XX).

13.1. Ministros presentes: Ana Arraes (Presidente), Augusto Nardes, Aroldo Cedraz e Raimundo Carreiro.
13.2. Ministro-Substituto presente: André Luís de Carvalho (Relator).

ACORDAO-COMPLETO-2349145

Acórdão 2470/2019 - Segunda Câmara

ACORDAO-COMPLETO-2355078

Acórdão 3709/2019 - Segunda Câmara

União e INSS X Sindicato dos Trabalhadores Federais da Saúde, Trabalho e Previdência no Estado do Rio Grande do Sul

ANDRÉ DE CARVALHO

Trata-se de aposentadoria deferida em favor de Inês Sanagiotto Angelin pela Gerência Executiva do Instituto Nacional do Seguro Social (INSS) em Santa Maria - RS.
2.	Após a análise final do feito, o auditor federal da Secretaria de Fiscalização de Pessoal (Sefip) lançou o seu parecer conclusivo à Peça 19, com a anuência do diretor da unidade técnica (Peça 20) , nos seguintes termos:
"Introdução:
Trata-se de ato de concessão inicial de aposentadoria de Ines Sanagiotto Angelin, ex-servidora da Gerência Executiva do INSS - Santa Maria/RS - INSS/MPS.
2. O ato foi submetido, para fim de registro, à apreciação do Tribunal de Contas da União (TCU) , de acordo com o art. 71, inciso III, da Constituição Federal. O cadastramento e a disponibilização ao TCU ocorreram por intermédio do Sistema de Apreciação e Registro de Atos de Admissão e Concessões (Sisac) , na forma dos arts. 2º, caput e incisos I a VI, e 4º, caput, da Instrução Normativa - TCU 78/2018.
Histórico:
3. Em consulta ao ato Sisac, identificou-se a averbação de 3 anos, 7 meses e 11 dias de tempo de serviço rural.
4. A mesma consulta demonstrou que, conforme justificativa de parecer do Controle Interno, não restou comprovado o recolhimento da contribuição previdenciária sobre o período rurícola.
5. Consultando-se o contracheque da interessada (peça 5) , constatou-se a percepção de duas rubricas judiciais: a primeira, no valor de R$ 98,97, referente a quintos; e a segunda, no valor de R$ 11,68, referente a plano econômico (URV 3,17%) .
6. Complementarmente, consultando-se as fichas financeiras da inativa (peça 8) , verificou-se a percepção de rubrica judicial desconhecida a partir de julho de 2018 no valor de R$ 98,75 (peça 8, p. 4) .
7. A rubrica de quintos encontra-se amparada pela ação 2002.71.00.017431-3/JF-RS (peça 6) e, em análise preliminar, sua percepção é legal. Já a rubrica desconhecida pode ser esclarecida em resposta ao julgamento do ato ora em análise, pois não consta do cadastro no Sisac. 
8. Nesse contexto, considerando que a averbação de tempo rural só seria regular em caso de recolhimento da respectiva contribuição previdenciária, e que a rubrica de plano econômico deveria ter sido absorvida pelos reajustes e reestruturações da carreira da inativa, além do fato de que o ato de concessão deu entrada neste Tribunal há mais de cinco anos, fez-se necessário oportunizar o contraditório e a ampla defesa da interessada, nos termos do Acórdão 587/2011-TCU-Plenário, da relatoria do Ministro Valmir Campelo, conforme oitiva acostada à peça 2.
9. Devidamente notificada (peça 3) , a interessada apresentou sua defesa, por meio de procuração, que foi juntada como peça 4.
Exame técnico:
Parcela judicial de quintos - rubrica no valor de R$ 98,97:
10. Consultando-se o contracheque da interessada (peça 5) , verificou-se a percepção de parcela de quintos transformados em VPNI no valor de R$ 368,42, conforme previsto no artigo 62-A da Lei 8.112/90. Complementarmente, a inativa recebe uma rubrica judicial adicional, também referente a quintos, no valor de R$ 98,97 - que estaria amparada na ação 2002.71.00.017431-3/JF-RS (peça 6) .
11. De fato, a sentença exarada na ação mencionada (peça 9) garantiu o pagamento desta diferença de valor quanto aos quintos. Tal montante corresponde à diferença entre o valor equivocado pago inicialmente pelo INSS e o valor legalmente previsto. 
12. Como o processo já transitou em julgado (peça 10) , não cabe determinação de desconstituição da decisão judicial por parte do TCU. Assim, não cabe proposta de interrupção no pagamento da rubrica.
Tempo de serviço rural:
13. Conforme exposto acima, observou-se a averbação, pela inativa, de 6 anos, 5 meses e 14 dias de tempo de serviço rural.
14. Em relação ao tempo rural, o Tribunal já pacificou sua jurisprudência em 29/2/2012, por meio do Acórdão 414/2012-TCU-Plenário, de relatoria do Ministro Augusto Nardes, que aprovou o Enunciado 268 da Súmula da Jurisprudência do TCU nos seguintes termos:
'O tempo de atividade rural somente poderá ser averbado para fins de aposentadoria no serviço público se recolhidas as respectivas contribuições previdenciárias na época própria ou, posteriormente, de forma indenizada.'
15. Consultando-se os autos e o ato Sisac não há evidências de que o recolhimento citado tenha sido efetuado.
16. O Controle Interno informou, em campo próprio no ato Sisac, que não restou comprovado o recolhimento da contribuição mencionada. Entretanto, comunicou que a ex-servidora seria beneficiária da ação judicial 2009.71.00.035383-4/JF-RS.
17. O processo supracitado foi digitalizado, consoante informação registrada em sua movimentação (peça 11) , e autuado sob o número 5024537-12.2013.4.04.7100/JF-RS. Os autos, agora eletrônicos, foram tramitados para análise de recurso no Tribunal Regional Federal da 4ª Região (peça 12) .
18. Consultando-se a sentença, no âmbito da ação 2009.71.00.035383-4/JF-RS (peça 13) , ainda em primeira instância, constatou-se que havia sido concedida liminar aos filiados do Sindisprev/RS, autor da ação, de forma a manter os proventos dos substituídos sem alteração - mesmo sem recolhimento de contribuição previdenciária sobre o período rural. Mas, na apreciação do mérito da questão, o magistrado revogou a antecipação de tutela e julgou improcedente o pedido do autor (peça 13, p. 8) .
19. Entretanto, em julgamento de apelação do Sindicato, o TRF4 deu provimento ao recurso e garantiu a averbação de período rurícola sem o recolhimento da contribuição previdenciária (peça 14) .
20. Após novo recurso interposto, agora pela AGU, o processo foi tramitado ao STJ (peça 15) , onde aguarda seu julgamento (peça 16) .
Resposta à oitiva
21. Em sua defesa (peça 4) , quanto ao tempo rural, a interessada, por meio de seu procurador, alegou que:
a) teria ocorrido a decadência administrativa;
b) a averbação estaria amparada pela ação 2009.71.00.035383-4/JF-RS;
c) o TCU teria aplicado retroativamente entendimento novo, pois o recolhimento de contribuição previdenciária para fins de contagem recíproca só teria passado a ser exigido a partir da MP 1.523/96;
d) o INSS teria emitido a Certidão de Tempo de Serviço do período rurícola sem exigir qualquer recolhimento, logo não há ilegalidade na averbação desse tempo.
22. Quanto ao argumento 'a', ressalte-se que o Supremo Tribunal Federal já reconheceu não ocorrer decadência administrativa de decisão do TCU que nega registro de ato de admissão, aposentadoria, reforma e pensão, pois este ainda não se encontra constituído. Esses atos, também chamados 'atos sujeitos a registro', se enquadram na categoria de 'ato complexo', que só é aperfeiçoado quando de seu registro pelo TCU. 
23. Ainda a esse propósito, veja-se o disposto na Decisão 1.020/2000-TCU-Plenário que, por sua vez, cita deliberações do Poder Judiciário: 
'a) apreciação da legalidade da aposentadoria, culminada com o respectivo registro, é essencial para que o ato se aperfeiçoe para todos os fins de direito. Negá-la seria negar a própria missão constitucional desta Corte de Contas. Em momento algum trata-se de mero registro mecânico. 
b) encontra-se na jurisprudência, reiteradamente, o acolhimento da tese de que a aposentadoria é um ato complexo. Neste sentido, traz-se à colação aresto do Supremo Tribunal Federal - STF, cuja ementa assim declara:
'APOSENTADORIA - ATO ADMINISTRATIVO DO CONSELHO DA MAGISTRATURA - NATUREZA - COISA JULGADA ADMINISTRATIVA - INEXISTÊNCIA. O ato de aposentadoria exsurge complexo, somente se aperfeiçoando com o registro perante a Corte de Contas. Insubsistência da decisão judicial na qual assentada, como óbice ao exame da legalidade, a coisa julgada administrativa.' (RE- 195861/ES, Relator Ministro Marco Aurélio, Julgamento em 26.08.97- 2ª Turma) '
c) admitindo-se ser complexo o ato de aposentadoria, conclui-se que o prazo para sua anulação começa a fluir a partir do momento em que ele se aperfeiçoa, com o respectivo registro pelo TCU. Assim, ainda que se admita a aplicabilidade da Lei 9.784/99 às atividades de controle externo, o prazo decadencial estabelecido pelo seu art. 54 não constitui um impedimento à apreciação contemplada pelo art. 71, inciso III, da CF.'
24. Por sua vez o mesmo STF, em acórdão proferido em 7/4/2008, ao decidir sobre o MS 25.552, confirmou esse entendimento, conforme se pode verificar dos termos da respectiva ementa - in verbis: 
'EMENTA: MANDADO DE SEGURANÇA. ATO DO TRIBUNAL DE CONTAS DA UNIÃO. APOSENTADORIA DE MAGISTRADO. (...) INAPLICABILIDADE DO ART. 250 DA LEI N. 8.112/1990. DECADÊNCIA ADMINISTRATIVA E OFENSA AO PRINCÍPIO DA IRREDUTIBILIDADE DE SALÁRIOS NÃO CONFIGURADAS. 
 (...) 3. O Supremo Tribunal Federal pacificou entendimento de que, sendo a aposentadoria ato complexo, que só se aperfeiçoa com o registro no Tribunal de Contas da União, o prazo decadencial da Lei 9.784/99 tem início a partir de sua publicação. Aposentadoria do Impetrante não registrada: inocorrência da decadência administrativa. 
4. A redução de proventos de aposentadoria, quando concedida em desacordo com a lei, não ofende o princípio da irredutibilidade de vencimentos. Precedentes.'
25. Assim, tal argumento não merece acolhida.
26. Em relação ao argumento 'b' destaque-se que a ação citada ainda não transitou em julgado e a decisão final pode ser desfavorável à interessada. Dessa forma, a alegação não sustenta a legalidade do ato, mas impede determinação imediata de exclusão do período rural averbado, com consequente ajuste na proporcionalidade dos proventos, antes da apreciação de mérito do STJ.
27. Portanto, tal argumento não merece prosperar. A ressalva quanto à impossibilidade de alteração nos proventos será apresentada ao final do tópico.
28. Quanto ao argumento 'c', destaque-se que a obrigatoriedade do recolhimento da contribuição previdenciária deriva da própria Constituição Federal, em seu artigo 202, §2º, na redação original, ou o atual artigo 201, §9º. Tal circunstância tem sido reiteradamente afirmada pelo STF, conforme apontado no Voto condutor do Acórdão 4216/2017-TCU-Primeira Câmara, de relatoria do Ministro Benjamin Zymler, que apresenta a ementa da decisão exarada nos autos do Mandado de Segurança 33.482, da relatoria do Ministro Luiz Fux:
'AGRAVO REGIMENTAL EM MANDADO DE SEGURANÇA. SERVIDOR PÚBLICO. APOSENTADORIA. CONTAGEM DE TEMPO DE ATIVIDADE RURAL. NECESSIDADE DE COMPROVAÇÃO DO RECOLHIMENTO DAS CONTRIBUIÇÕES PREVIDENCIÁRIAS PARA A CONCESSÃO DE APOSENTADORIA PELO REGIME PRÓPRIO DE PREVIDÊNCIA SOCIAL. CONCESSÃO DE APOSENTADORIA. ATO COMPLEXO. TERMO INICIAL DO PRAZO PREVISTO NO ART. 54 DA LEI 9.784/1999. AGRAVO REGIMENTAL A QUE SE NEGA PROVIMENTO.
1. A contagem recíproca de tempo de serviço rural para a aposentadoria no serviço público (regime próprio) pressupõe o recolhimento das contribuições previdenciárias correspondentes. Precedentes: MS 28.917/DF, Rel. Min. Rosa Weber, Primeira Turma, DJe 28.10.2015; MS 28.668/DF, Rel. Min. Ricardo Lewandowski, Segunda Turma, Dje 11.06.2014; MS 28.929/DF, Rel. Min. Cármen Lúcia, Plenário, DJe 14/1/2011; MS 26.391, Rel. Min. Marco Aurélio, Plenário, DJe 6/6/2011; RE 600.582/RS, Rel. Min. Cármen Lúcia, Primeira Turma, DJe 21.2.2011. 
2. Os precedentes desta Suprema Corte tiveram por fundamento o art. 201, § 9º, da Constituição da República, que tratou, para efeito de aposentadoria, da possibilidade de contagem recíproca de tempo de contribuição na Administração Pública e na atividade privada, rural e urbana, o qual, embora tenha sido renumerado, constava da redação original da Constituição Federal como art. 202, § 2º.
3. In casu, não houve aplicação retroativa da EC nº 20/1998, tendo sido observado o entendimento firmado por esta Corte em relação à aplicação da legislação vigente por ocasião do preenchimento dos requisitos para a aposentadoria. 
4. O ato de aposentadoria de agentes públicos é complexo e somente se aperfeiçoa após o seu registro junto ao TCU. A partir desse momento é que começa a correr o prazo estabelecido pelo art. 54 da Lei nº 9.784/1999. 
5. Agravo regimental a que se NEGA PROVIMENTO" (MS 33482 Agr, Relator Min. Luiz Fux, Primeira Turma, julgado em 16/8/2016, DJe 31/8/2016) .'
29. Considerando que a vigência da aposentadoria da interessada é posterior à edição da CF88 (mais precisamente 11/6/97) , o recolhimento de contribuição previdenciária já era requisito necessário para a averbação de tempo rural quando de sua aposentação. 
30. Logo, tal argumento não merece acolhida.
31. Quanto ao argumento 'd', merece relevância a distinção entre a emissão de Certidão de Tempo de Serviço pelo INSS e a averbação de tempo rural no RPPS. O STJ já deixou claro que o INSS não pode se recusar a emitir a Certidão uma vez reconhecido o período rurícola. Entretanto, também pacificou o entendimento que, na contagem recíproca de tempo de serviço, se faz necessário o recolhimento da contribuição previdenciária, como se pode observar de forma literal na Ementa do Acórdão proferido no AgRg do Recurso Especial 1.360.119-SP, transcrita a seguir:
'Ementa do Acórdão proferido no AgRg no Recurso Especial 1.360.119-SP (2012/0271478-9) , Relator: Ministro Herman Benjamin, Segunda Turma, Publ: DJe de 12/6/2013:
PREVIDENCIÁRIO. APOSENTADORIA POR TEMPO DE SERVIÇO. TRABALHO EXERCIDO NA ATIVIDADE RURAL EM PERÍODO ANTERIOR À LEI 8.213/1991. EXPEDIÇÃO DE CERTIDÃO DE TEMPO DE SERVIÇO.
1. O ora agravante defende que, "como o recorrido pretende a averbação do tempo de exercício de atividade rural para fins de contagem recíproca com o tempo de serviço público, dado que atualmente labora como militar, somente poderia ser reconhecido o período pretendido se houvesse prova de contribuição do respectivo período, ou indenização, nos termos do artigo 96,
IV, da Lei n° 8.213/91".
2. O Tribunal local consignou: "Não obstante sejam inexigíveis recolhimentos previdenciários para se computar tempo de serviço na atividade rural anterior à Lei n.º 8.213/91, esse lapso não pode, por disposição legal, ser utilizado para efeitos de carência e contagem recíproca, nos termos dos artigos 55, § 2º, e 96, inciso IV, ambos do referido diploma normativo".
3. Tendo em vista que o acórdão recorrido decidiu a questão no mesmo sentido do pleiteado pelo recorrente, constata-se falta de interesse recursal no caso.
4. Reconhecido o tempo de serviço rural, não pode o INSS recusar-se a cumprir seu dever de expedir a certidão de tempo de serviço. Precedente do STJ.
5. Nas hipóteses em que o servidor público busca a contagem de tempo de serviço prestado como trabalhador rural para fins de contagem recíproca, é preciso recolher as contribuições previdenciárias pertinentes que se buscam averbar, em razão do disposto nos arts. 94 e 96, IV, da Lei 8.213/1991.
6. Agravo Regimental não provido.'
32. Assim, a emissão da Certidão de Tempo de Serviço pelo INSS não tem o condão de afastar a exigência constitucional de recolhimento da contribuição previdenciária para contagem recíproca do período rurícola e, portanto, o argumento não merece prosperar.
33. Ante todo o exposto, conclui-se que o ato da ex-servidora merece proposta de julgamento pela ilegalidade com recusa de seu registro.
34. Com a exclusão do tempo rural, restam à interessada 28 anos, 6 meses e 26 dias de tempo de serviço averbados - suficientes para que permaneça aposentada tendo seus proventos ajustados à razão de 28/30 avos.
35. Todavia, devido ao julgamento do recurso no STJ, referente ao processo 5024537-12.2013.4.04.7100/JF-RS (antigo 2009.71.00.035383-4/JF-RS) , restar pendente, não cabe determinação para ajuste imediato dos proventos da interessada.
36. Por fim, destaque-se que o Tribunal já determinou o acompanhamento do processo acima mencionado no âmbito do Acórdão 1408/2015-TCU-Primeira Câmara, de relatoria do Ministro Walton Alencar Rodrigues.
Plano econômico (URV 3,17%) - rubrica no valor de R$ 11,98:
37. Em relação à rubrica referente a plano econômico (URV 3,17%) ressalte-se que o TCU tem por indevido este pagamento, mesmo que amparado por sentença judicial. Quanto a essa questão, é entendimento pacífico nesta Corte que os pagamentos dos percentuais relativos a planos econômicos (como no caso em tela) não se incorporam indefinidamente aos vencimentos, pois têm natureza de antecipação salarial, sendo devidos somente até a reposição das perdas salariais havidas até então, o que ocorre na primeira data-base seguinte àquela que serviu de referência ao julgado. Nesse sentido, são os seguintes arestos desta Corte: Acórdão 398/2004-TCU-Plenário, Decisão Plenária 138/2001, Acórdãos 1.910/2003 e 2.169/2003, ambos da 1ª Câmara, Decisões 117 e 118/2002, da 2ª Câmara, e Decisões 231, 280, 313 e 331/2002, da 1ª Câmara, dentre inúmeros outros julgados.
38. Assim, de forma resumida, no que se refere ao pagamento do percentual relativo a planos econômicos, a jurisprudência desta Corte, a exemplo do paradigmático Acórdão 2161/2005-TCU-Plenário, de relatoria do Ministro Walton Alencar Rodrigues, cristalizou-se no sentido de que: 1) o pagamento destacado de vantagem decorrente de plano econômico deferida por sentença judicial não deve extrapolar a data-base seguinte à que serviu de referência ao julgado; 2) vantagem decorrente de plano econômico não se incorpora à remuneração, a menos que orientação em sentido contrário esteja expressamente fixada na decisão judicial que a concedeu; 3) quando sentença judicial determinar expressamente incorporação de vantagem decorrente de plano econômico à remuneração, tal parcela deve ser paga sob forma de vantagem pessoal nominalmente identificada (valores e não percentuais) , sujeita exclusivamente aos reajustes gerais do funcionalismo e sem incidência do respectivo percentual sobre qualquer outra parcela.
39. Nesse sentido, prospera a posição firmada por ocasião da prolação do Acórdão 1857/2003-TCU-Plenário, de relatoria do Ministro Adylson Motta, de que, 'excetuada a hipótese de a decisão judicial haver expressamente definido que a parcela concedida deva ser paga mesmo após o subsequente reajuste salarial, deve prevalecer a justa Súmula nº 322 do TST, cabendo a este Tribunal de Contas considerar ilegal o ato concessório, determinando a sustação dos pagamentos indevidos'.
40. A adoção de tal solução por parte do TCU constitui efetiva defesa da coisa julgada, pois estender o pagamento de parcelas antecipadas para além da data-base, sem expressa determinação judicial nesse sentido, seria extrapolar os limites do próprio julgado, consistindo em erro do gestor de pessoal na execução da ordem judicial.
41. Assim, para verificar a regularidade da parcela, cabe verificar se os reajustes posteriores da remuneração da interessada foram superiores ao valor da parcela. No caso concreto ora analisado, confrontando-se o valor do provento básico em 10/2009 (R$ 988,29) com o de 4/2018 (R$ 1.322,20) , conforme contracheque à peça 5, infere-se que houve nesse período um aumento suficiente para absorver a parcela judicial decorrente da URV (R$ 11,68) .
Resposta à oitiva:
42. Em sua defesa (peça 4) , quanto à rubrica judicial de plano econômico, a interessada, por meio de seu procurador, alegou que:
a) a percepção da rubrica encontra-se amparada por decisão transitada em julgada no âmbito do processo 95.0021208-0, cuja execução individual foi pleiteada no processo 2005.71.00.023888-2/RS;
b) teria ocorrido a decadência administrativa;
c) teriam ocorrido reestruturações na carreira da interessada e a administração não revisou a rubrica;
d) a supressão da parcela viola o princípio da irredutibilidade salarial;
e) ausência de expressa previsão legal para supressão da parcela.
43. Em relação ao argumento 'a', ressalte-se que a parcela judicial referente a plano econômico (URV 3,17%) , como mencionado anteriormente, tem natureza de antecipação de remuneração e as reestruturações posteriores da carreira do interessado implicaram reajustes superiores aos percentuais obtidos judicialmente. O argumento de que as parcelas devem continuar sendo pagas por terem sido obtidas judicialmente, com decisão já transitada em julgado, não merece prosperar, pois não está se questionando a decisão judicial, mas sim sua extrapolação além dos limites da coisa julgada. Dessa forma o argumento não merece prosperar.
44. O argumento 'b' também não merece acolhida, pois não cabe decadência administrativa de ato complexo sujeito a registro, conforme exposto nos parágrafos 22-24.
45. O argumento 'c' não merece prosperar pois a omissão da administração em incorporar a rubrica de URV não garante sua legalidade na apreciação do ato de inativação por esta Corte de Contas. Pelo contrário, cabe à análise executada no presente processo identificar irregularidades como esta.
46. Quanto ao argumento 'd', destaque-se que o entendimento do STF e desta Corte de Contas (Acórdãos 7439/2018, 6864/2018, 5092/2018, 4831/2018, 4698/2018, todos da Segunda Câmara, entre muitos outros) é de que não há qualquer impedimento à supressão de parcela que esteja sendo percebida de forma irregular ou ilegal. A Ementa do MS 25.552/DF, relatado pela Ministra Carmen Lúcia, apresenta tal posição de forma literal:
'EMENTA: MANDADO DE SEGURANÇA. ATO DO TRIBUNAL DE CONTAS DA UNIÃO. APOSENTADORIA DE MAGISTRADO.[...]. DECADÊNCIA ADMINISTRATIVA E OFENSA AO PRINCÍPIO DA IRREDUTIBILIDADE DE SALÁRIOS NÃO CONFIGURADAS. [...]3. O Supremo Tribunal Federal pacificou entendimento de que, sendo a aposentadoria ato complexo, que só se aperfeiçoa com o registro no Tribunal de Contas da União, o prazo decadencial da Lei n. 9.784/99 tem início a partir de sua publicação. Aposentadoria do Impetrante não registrada: inocorrência da decadência administrativa. 4. A redução de proventos de aposentadoria, quando concedida em desacordo com a lei, não ofende o princípio da irredutibilidade de vencimentos. Precedentes. 5. Segurança denegada.' (grifo nosso) 
47. Logo, tal argumento não merece acolhida.
48. Por fim, quanto ao argumento 'e', ressalte-se que é competência constitucional desta Egrégia Corte analisar e julgar os atos de concessão de aposentadoria com a finalidade, entre muitas, de identificar parcelas como esta em tela, sendo pagas de forma irregular e determinar sua supressão. Se a percepção da rubrica é ilegal, não é necessária uma lei para suprimi-la, basta a ação administrativa da gestão ou do Controle Externo. 
49. Logo, o argumento não merece prosperar e o ato merece proposta de julgamento pela legalidade e recusa de seu registro, com proposta de supressão de seu pagamento.
Rubrica judicial desconhecida - valor de R$ 98,75:
50. Conforme exposto anteriormente, após consulta às fichas financeiras da ex-servidora (peça 8) , observou-se a percepção de uma rubrica oriunda de decisão judicial no valor de R$ 98,75, a qual passou a compor os proventos da interessada após julho de 2018 (peça 8, p. 4) .
51. Não foi possível, por meio das informações disponíveis nos sistemas de consulta do TCU (Siape, Sisac, DGI-consultas, etc) identificar a origem de tal pagamento. A inativa também não trouxe informação a respeito em sua defesa (peça 4) .
52. Considerando que o ato já receberá proposta de julgamento pela ilegalidade, a ausência de informações sobre essa parcela não prejudica a presente instrução. Entretanto, cabe proposta de determinação para que a Gerência Executiva do INSS - Santa Maria/RS - INSS/MPS esclareça a que se deve tal vantagem de forma a embasar nova análise.
Conclusão:
53. Tendo em vista a averbação de tempo de serviço rural sem a respectiva contribuição previdenciária e a percepção irregular de rubrica de plano econômico (URV 3,17%) , conclui-se que o ato de concessão de aposentadoria de Ines Sanagiotto Angelin merece proposta de julgamento pela ilegalidade e recusa de seu registro.
54. Todavia, devido ao julgamento do recurso no STJ, referente ao processo 5024537-12.2013.4.04.7100/JF-RS (antigo 2009.71.00.035383-4/JF-RS) , restar pendente, não cabe determinação para ajuste imediato dos proventos da interessada. Destaque-se, complementarmente, que o Tribunal já determinou o acompanhamento dessa ação no âmbito do Acórdão 1408/2015-TCU-Primeira Câmara.
55. Quanto à parcela de plano econômico, cabe proposta para supressão de seu pagamento. 
56. Complementarmente, cabe determinação à jurisdicionada para que esclareça o pagamento da rubrica judicial no valor de R$ 98,75 atualmente presente nos proventos da interessada.
Proposta de encaminhamento:
57. Ante o exposto, e de conformidade com o preceituado no artigo 71, inciso III, da Constituição Federal c/c os arts. 1º, inciso V, e 39, inciso II, da Lei 8.443/92 e os artigos 1º, inciso VIII, e 260, §1º do Regimento Interno do TCU, propõe-se:
a) considerar ILEGAL e recusar o registro do ato de concessão de aposentadoria de Inês Sanagiotto Angelin (CPF: XXX.590.790-XX) ;
b) dispensar a devolução dos valores indevidamente recebidos até a data da ciência pela Gerência Executiva do INSS - Santa Maria/RS - INSS/MPS do Acórdão que vier a ser proferido, com base no Enunciado 106 da Súmula da Jurisprudência do TCU;
c) determinar à Gerência Executiva do INSS - Santa Maria/RS - INSS/MPS, com fundamento no art. 45 da Lei 8.443/1992, que:
c.1) faça cessar os pagamentos referentes à rubrica judicial de plano econômico (URV 3,17%) , comunicando ao TCU, no prazo de quinze dias, as providências adotadas, nos termos dos arts. 262, caput, do Regimento Interno do TCU, 8º, caput, da Resolução-TCU 206/2007 e 15, caput, da Instrução Normativa-TCU 55/2007;
c.2) cadastre novo ato de aposentadoria, submetendo-o ao TCU, no prazo de trinta dias, nos termos dos arts. 262, § 2o, do Regimento Interno do TCU e 19, § 3º, da Instrução Normativa TCU 78/2018;
c.3) esclareça o pagamento da rubrica judicial no valor de R$ 98,75, constante do contracheque da inativa, encaminhando ao TCU a respectiva documentação comprobatória;
c.4) informe à interessada o teor do Acórdão que vier a ser prolatado, encaminhando ao TCU, no prazo de trinta dias, comprovante da data de ciência pela inativa, nos termos do art. 4º, § 3º, da Resolução-TCU 170/2004, alertando-a ainda de que o efeito suspensivo proveniente de eventual interposição de recurso junto ao TCU não a exime da devolução dos valores indevidamente percebidos após a notificação, em caso de não provimento desse recurso."
3.	Enfim, por intermédio do Exmo. Sr. Procurador Marinus Eduardo De Vries Marsico, o Ministério Público junto ao Tribunal (MPTCU) anuiu, em cota singela (Peça 21) , à referida proposta da unidade técnica.
	É o Relatório.

Glênio Luis Ohlweiler Ferreira (OAB/RS 23.021), representando Inês Sanagiotto Angelin.

Procurador Marinus Eduardo De Vries Marsico.

PESSOAL. APOSENTADORIA. CÔMPUTO IRREGULAR DO TEMPO DE ATIVIDADE RURAL. NÃO COMPROVAÇÃO DO RECOLHIMENTO DAS RESPECTIVAS CONTRIBUIÇÕES PREVIDÊNCIÁRIAS. OUTROS PAGAMENTOS DE RUBRICAS INDEVIDAS. OITIVA DA INTERESSADA. MANUTENÇÃO PARCIAL DAS FALHAS. ILEGALIDADE. NEGATIVA DE REGISTRO. DETERMINAÇÕES.

APOSENTADORIA (APOS)

Secretaria de Fiscalização de Pessoal (Sefip).

Trata-se de aposentadoria deferida em favor de Inês Sanagiotto Angelin pela Gerência Executiva do INSS em Santa Maria - RS, sob as seguintes condições:
	Peça
	Nascimento 
	Idade atual
	Tipo de Ato e de aposentadoria
	Vigência
	Entrada no TCU

	17
	20/7/1951
	67 anos
	Inicial - aposentadoria voluntária com proventos integrais
	11/6/1997
	12/9/2012

2.	Como visto, a Sefip anotou, em suma, que o referido ato deveria ser considerado ilegal, em face da indevida averbação do tempo de serviço rural sem o necessário recolhimento da correspondente contribuição previdenciária, salientando que isso afrontaria a Súmula nº 268 do TCU.
3.	A unidade técnica anotou, ainda, que a beneficiária (Peça 5 e Peça 8, p. 4) perceberia em seus proventos o pagamento de três rubricas judiciais: (i) R$ 98,97, referentes a quintos; (ii) R$ 11,68, referentes a plano econômico (URV de 3,17%) ; e (iii) R$ 98,75 referentes à rubrica judicial desconhecida.
4.	Por essa linha, a Sefip assinalou que: (i) a percepção de quintos seria aparentemente legal, vez que amparada por sentença judicial proferida no âmbito da Ação 2002.71.00.017431-3/JF-RS (já transitada em julgado - Peça 6) ; (ii) a referida rubrica judicial desconhecida careceria de justificativa, mostrando-se ilegal; (iii) a URV de 3,17% deveria ter sido absorvida pelos subsequentes reajustes e reestruturações da carreira.
5.	Contudo, buscando assegurar o pleno exercício do contraditório e da ampla defesa em consonância com a jurisprudência do STF (v.g.: MS-25.116 e MS-25.403) e com a exceção contida na Súmula Vinculante nº 3 do STF, além da jurisprudência do TCU (v. g.: Acórdão 587/2011-TCU-Plenário, entre outros) , a unidade técnica promoveu a prévia oitiva da aludida beneficiária, tendo ela acostado a sua manifestação à Peça 4.
6.	De todo modo, após a análise final do feito, a Sefip e o MPTCU pugnaram pela ilegalidade do referido ato inicial de aposentadoria, alertando, para tanto, que:
a)	a averbação do tempo de atividade rural estaria amparada pela Ação n.º 2009.71.00.035383-4/JF-RS (Peça 16) , estando atualmente pendente de julgamento pelo recurso especial no âmbito do Superior Tribunal de Justiça, de sorte que, diante da aludida ação judicial, não caberia o envio de determinação para o imediato ajuste nos proventos da interessada;
b)	a parcela judicial de quintos transformados em VPNI, sob o valor de R$ 98,97, estaria amparada pela Ação n.º 2002.71.00.017431-3/JF-RS (já transitada em julgado com a sentença favorável à beneficiária Inês Sanagiotto - Peça 6) , destacando que, assim, também não caberia o envio de determinação para a suspensão dos correspondentes pagamentos;
c)	o pagamento da URV em 3,17%, em face de plano econômico, padeceria de ilegalidade, já que os posteriores reajustes remuneratórios em favor da interessada teriam sido suficientes para a subsequente absorção da aludida parcela, em sintonia com a Ação n.º 2005.71.00.023888-2/RS, até porque a correspondente sentença judicial não teria fixado qualquer determinação para a definitiva incorporação dessa rubrica nos proventos da interessada; e
d)	a legalidade, ou não, da rubrica judicial sob o valor de R$ 98,75 não poderia ser analisada, ante a sua origem desconhecida, já que não há quaisquer informações disponíveis nos sistemas do TCU (Siape, Sisac, DGI-consultas etc.) , destacando, contudo, que, a partir das demais ilegalidades no referido ato de aposentadoria, o TCU pode enviar a subjacente determinação ao INSS para que esclareça e justifique a suposta legalidade da concessão da aludida vantagem.
5.	Incorporo os pareceres da unidade técnica e do MPTCU a estas razões de decidir.
7.	Ocorre que, em plena consonância com a Sefip, as justificativas apresentadas pela interessada, em resposta à oitiva prévia, não merecem ser acolhidas pelo TCU, já que, por se tratar de ato complexo, o suscitado prazo de decadência só se aplicaria a partir do aperfeiçoamento de cada ato com a publicação do respectivo registro pelo TCU, em sintonia com a Súmula nº 278 do TCU.
7.	Já no mérito, a Sefip apontou, ainda, que, diante da averbação do tempo rural de 6 anos, 5 meses e 14 dias, sem a comprovação do recolhimento das respectivas contribuições previdenciárias, a referida averbação não poderia ser legalmente admitida e, assim, a interessada contaria apenas com 28 anos, 6 meses e 26 dias de tempo de contribuição, não cumprindo os requisitos para a aposentaria integral.
8.	Por outro ângulo, a unidade técnica destacou que a servidora inativa teria sido inicialmente beneficiada pela Ação Ordinária Coletiva 2009.71.00.035383-4/JF-RS, já que, na 1ª instância, teria sido liminarmente concedida em favor dos filiados do Sindicato dos Trabalhadores Federais da Saúde, Trabalho e Previdência no Estado do Rio Grande do Sul (Sindisprev-RS) , como autor da ação, a manutenção dos proventos (sem alteração) , a despeito da ausência do referido recolhimento da contribuição previdenciária sobre o período rural, tendo o magistrado revogado posteriormente, contudo, a antecipação de tutela com o julgamento pela improcedência do pedido, ao apreciar o mérito do feito judicial (Peça 13, p. 8) .
9.	Todavia, no julgamento da apelação do referido sindicato, o Tribunal Regional Federal da 4ª Região (TRF-4ª Região) deu provimento ao recurso e garantiu a averbação do referido período rural sem o recolhimento da contribuição previdenciária (Peça 14) , tendo a Advocacia-Geral da União (AGU) e o Instituto Nacional do Seguro Social (INSS) interposto o subsequente recurso especial perante o STJ, com o aguardo do julgamento desse recurso, contudo, desde 1º/3/2016 (Peça 16) .
10.	Por conseguinte, diante da interposição do aludido recurso especial perante o STJ, o TCU deve determinar o envio de informações ao Departamento de Assuntos Extrajudiciais da AGU, além da Consultoria Jurídica do TCU, nos termos da questão de ordem aprovada pelo Plenário em 8/6/2011, com vistas a promover o necessário acompanhamento do aludido recurso especial, até porque a determinação prolatada pelo Acórdão 1408/2015-TCU-Primeira Câmara teria apenas abrangido o acompanhamento da aludida ação judicial no âmbito do TRF da 4ª Região.
11.	Bem se sabe que a referida questão de ordem estaria anotada na Ata nº 22/2011 do Plenário do TCU e cuidaria do tratamento dispensável às decisões judiciais ainda não transitadas em julgado, vez que impediriam a administração pública de cumprir as determinações proferidas pelo TCU.
12.	De todo modo, no presente caso concreto, a aludida Súmula nº 268 do TCU bem evidenciaria a ilegalidade do ato de aposentação com a averbação do referido tempo rural sem o correspondente recolhimento previdenciário, devendo o TCU esperar, contudo, a subsequente evolução do referido julgamento do recurso especial perante o STJ para, se for o caso, determinar a subjacente suspensão dos indigitados pagamentos nos proventos, sem prejuízo de orientar a beneficiária no sentido de optar pelo recolhimento previdenciário sobre o tempo rural averbado ou pela aposentaria com os proventos proporcionais à razão de 28/30 avos, em consonância com a Súmula nº  74 do TCU, já que a concessão da referida aposentadoria teria ocorrido em 11/6/1997.
13.	Entendo, portanto, que o TCU deve considerar ilegal o suscitado ato inicial de aposentadoria, com a subsequente negativa do registro, sem prejuízo de determinar que, em conjunto com a Conjur do TCU, o órgão de origem e a Sefip promovam o aludido acompanhamento sobre a superveniente decisão do STJ.
	Ante o exposto, pugno pela prolação do Acórdão ora submetido a este Colegiado.
TCU, Sala das Sessões, em 29 de janeiro de 2019.
Ministro-Substituto ANDRÉ LUÍS DE CARVALHO 
Relator